【裁判字號】    98,消債更,468
【裁判日期】    990419
【裁判案由】    聲請更生程序
【裁判全文】
臺灣高雄地方法院民事裁定           98年度消債更字第468號
聲  請  人  甲○○
上列當事人聲請更生程序事件，本院裁定如下：
    主  文
聲請駁回。
聲請費用新臺幣壹仟元由聲請人負擔。
    理  由
一、聲請意旨略以：聲請人前與如附表一、二所示之銀行成立消
    費借貸契約，致積欠如附表一所示無擔保債務合計新臺幣（
    下同）1,392,854 元，及如附表二所示有擔保債務1,171,00
    0 元，合計2,563,854 元，嗣因聲請人無法清償債務，遂於
    民國95年間依金融主管機關協調成立之中華民國銀行公會會
    員辦理消費金融案件無擔保債務協商機制，與如附表一所示
    之債權銀行達成分期還款協議，同意自95年7 月起，分108
    期、年利率10% 計算，每月償還20,894元之方式清償債務。
    依約償還至97年1 月，因聲請人任職之自助餐店經營不善倒
    閉，致聲請人失業收入中斷，後雖於配偶吳坤龍所開設紹興
    炒飯店幫忙，每月收入約18,000元，實不足以清償月付協商
    款，又聲請人需負擔個人生活費用、2 名未成年子女扶養費
    及家庭必要開銷，確有不可歸責於己之事由致履行顯有重大
    困難，且聲請人有不能清償債務或不能清償之虞，聲請人所
    負無擔保或無優先權之債務總額並未逾1,200 萬元，復未經
    法院裁定開始清算程序或宣告破產，爰依法聲請更生等語。
二、按債務人不能清償債務或有不能清償之虞者，得依本條例所
    定更生程序，清理其債務；債務人無擔保或無優先權之債務
    總額未逾新台幣1,200 萬元者，於法院裁定開始清算程序或
    宣告破產前，得向法院聲請更生。債務人與金融機構協商成
    立者，不得聲請更生或清算。但因不可歸責於己之事由，致
    履行顯有重大困難者，不在此限。本條例施行前，債務人依
    金融主管機關協調成立之中華民國銀行公會會員，辦理消費
    金融案件無擔保債務協商機制與金融機構成立之協商，準用
    前項之規定。消費者債務清理條例第3 條、第42條第1 項、
    第151 條第5 項、第6 項分別定有明文。而衡諸債之關係，
    既係以當事人間之信賴關係為基礎，且為社會經濟組織之重
    要支柱，故當事人於以法律行為追求自己之利益之際，亦應
    顧及對造之利益，並考量債權債務於社會上之作用，本於誠
    實信用之原則而履行債務及行使權利。由此角度視之，上開
    條文中所謂「不可歸責於己之事由」，應僅係指客觀上聲請
    人之支出增多，或收入、收益減少，非其成立協商時所能預
    期之情形，例如僱佣之公司倒閉、被裁員、因病無法工作等
    非自願性失業致無收入；減薪、降級、調職致收入減少；結
    婚、生子或家屬患病等致支出增加；物價工資上漲而成本增
    加、業積減少、不景氣生意慘淡等致收益減少等情形。又依
    上揭條文規定可知，債務人與金融機構協商成立債務清償方
    案後，即應由債務人按其條件履行，只有在事後發生情事變
    更，在清償期間有上開所述收入或收益減少等事由，致該方
    案履行困難甚或履行不能，因不可歸責於己，始能例外准許
    債務人聲請更生或清算，以避免債務人任意毀諾已成立之協
    商，濫用更生或清算之裁判上債務清理程序。且於衡量債務
    人或其受扶養人之生活費用時，亦應兼顧債權人利益，僅得
    核准較為基本之需求，對超過基本需求之主張，應不予准許
    。又有不可歸責於己之事由，致履行協商顯有重大困難者，
    雖可聲請更生，惟仍須具備「不能清償債務」或「不能清償
    債務之虞」之要件，法院始得裁定准予更生或清算，合先敘
    明。
三、經查：
  (一)聲請人主張其每月收入約18,000元、積欠債權人如附表一、
    二所示之債務事實，業據其提出債權人清冊、財產及收入狀
    況說明書、財團法人金融聯合徵信中心當事人查詢個人資料
    （信用報告）回覆書、土地登記謄本、建物登記謄本、財政
    部臺灣省南區國稅局旗山稽徵所函、95及96年度綜合所得稅
    各類所得資料清單、房屋貸款轉帳紀錄、勞工保險被保險人
    投保資料表、高雄縣廚師職業工會收據、96年度房屋稅及地
    價稅繳款書、統一發票、旗山國中註冊費繳款單及報名費繳
    款單、戶籍謄本、吳憶婷、吳思賢及吳坤龍等人95、96 年
    度綜合所得稅各類所得資料清單及財產歸屬資料清單、協商
    還款紀錄、收入切結書、國華人壽保險單、97年度房屋稅及
    地價稅繳款書為證，經核大致相符，堪信為真實。
  (二)聲請人主張依協商內容，應按月償還20,894元之事實，有協
    議書及無擔保債務還款計劃為證，堪信為真。聲請人雖主張
    其現於配偶吳坤龍開設之紹興炒飯店幫忙，每月薪資約18,0
    00元，然聲請人於97年1 月28日投保勞工保險於於高雄縣廚
    師職業工會，投保薪資為19,200元，有其所提出之收入切結
    書、勞工保險被保險人投保資料表（明細）在卷可參，是聲
    請人之每月收入仍應以19,200元計算。
  (三)參以消費者債務清理條例之立法目的，乃為期能迅速清理消
    費者之債務，保障其生存權，並兼顧債權人之利益，而達維
    持經濟秩序及安定社會之效，而非在使債務人恣意消費所造
    成之債務，轉嫁予債權人負擔。為避免債務人與債權人達成
    清償協定後，仍為鉅額消費或作奢侈性、浪費性之商品或服
    務消費，而濫用更生或清算程式以規避其應負擔之償還責任
    ，法院於審查聲請人每月必要生活支出時，自應以能維持個
    人基本生活之必要費用為限。本院考量生活費用支出單據之
    收集本屬不易，且參酌聲請人居住於高雄縣，依內政部公告
    之97年度低收入戶最低生活費，每人每月9,829 元，係按照
    政府公佈最近1 年平均每人消費支出（包含食品費、衣著鞋
    襪費、房租水電費、家居管理費、醫療保健費、交通通訊費
    、娛樂教育費及雜項支出）60% 訂定，已涵括所有必要生活
    之支出，並足以維持個人基本生活所需，且聲請人既已負鉅
    額債務而謂不能清償，其自須以較低之標準生活而節忖開銷
    用以償債始符誠信，自不得以無負債人員之一般生活標準以
    上而同為要求計算生活費，故認聲請人個人之每月必要生活
    費用（包含食、衣、住、行、強制性保險等）應以上開數額
    即9,829 元計算，始符公允。又聲請人主張其有未成年子女
    2 名須待扶養一事，長女吳憶婷（82年9 月1 日生），長男
    吳思賢（84年4 月2 日生），亦有聲請人提出之戶籍謄本在
    卷可查，是聲請人主張其有按月支出該未成年子女保護教養
    費用，應可採信，其應扶養未成年子女生活費用以每年免稅
    額77,000元除以12個月為基礎（77,000÷12＝6,417 ），是
    聲請人收入，於扣除個人必要之生活費用及扶養未成年子女
    等之費用後，每月僅餘2,954 元｛19,200－9,829 －〔（6,
    417 ×2 ）÷2 〕＝2,954 ｝，不足以清償每月協商金額
    20,894元，是以，本件聲請人無法依協議繼續償還，係因客
    觀收入不足所致，非因協議後故意有浪費或其他不利償還之
    行為，應認確係因不可歸責於聲請人之事由，致履行顯有重
    大困難。
  (四)有不可歸責於己之事由，致履行協商顯有重大困難者，雖可
    聲請更生，惟仍須具備「不能清償債務」或「不能清償債務
    之虞」之要件，法院始得裁定准予更生或清算，以符合消費
    者債務清理條例之立法意旨。聲請人所積欠之有擔保及無擔
    保債務總額雖高達2,563,854 元，然其有擔保債務係房屋貸
    款，其債務總額應扣除該系爭房地之市價始為聲請人之負債
    總額，否則將使聲請人表面上負有高額債務，於經過更生程
    序後，卻反而因此享有該不動產之利益。查系爭房地曾經本
    院97年度司執字第89851 號強制執行程序中，經執行處送請
    鑑估後，認其最低市價應有1,801,000 元，有群益不動產估
    價師聯合事務所鑑定報告書附於該執行卷可參。是聲請人倘
    變賣系爭房地，並以出售之所得清償部分債務後，所負債務
    應僅餘762,854 元（計算式：2,563,854 元－1,801,000 元
    ＝762,854 元）。聲請人現年42歲（57年2 月6 日生），以
    其目前每月收入19,200元，扣除維持自己生活所需費用9,82
    9 元及應分擔之未成年子女扶養費6,417 元後，雖僅有餘款
    2,954 元可供運用，然其未成年子女於104 年4 月2 日以後
    均已全部成年，聲請人即無須再負擔子女之扶養費用，將有
    更充裕之餘款得清償債務，則在104 年4 月3 日以後，聲請
    人每月將可還款9,371 元，據此估計聲請人需10年餘尚在法
    定強制退休年齡65歲屆至前即可全部清償債務完畢，是以，
    堪認聲請人無不能清償所欠債務之情形，故聲請人主張其有
    不能清償債務或不能清償之虞，不足採信。
四、綜上所述，本件聲請人前已與金融機構協商成立，雖其於96
    年5 月間毀諾係因客觀收入不足，致履行顯有重大困難，然
    聲請人扣除每月生活所需費用及子女扶養費後，其餘款全數
    用於清償債務，所積欠之債務約需10年餘尚在聲請人未達法
    定退休年齡前即可清償完畢，是故，聲請人並無不能清償債
    務或有不能清償之虞之情事，自不符合更生之要件，其聲請
    自應予以駁回。
五、據上論結，爰依消費者債務清理條例第8 條、第15條，民事
    訴訟法第95條、第78條，裁定如主文。
中    華    民    國    99    年    4     月    19    日
                  民事庭  法  官  李佳容
正本係照原本作成。
如不服本裁定，應於裁定送達後10日內，以書狀向本院提出抗告
，並繳納抗告費新臺幣1,000元。
中    華    民    國    99    年    4     月    19    日
                          書記官  鄭翠蘭
附表一：債權人清冊
┌──┬────────────┬────────┐
│編號│債權人（無擔保債務）    │金額（新臺幣）  │
├──┼────────────┼────────┤
│一  │臺灣土地銀行            │54,000元        │
├──┼────────────┼────────┤
│二  │國泰世華銀行            │287,000元       │
├──┼────────────┼────────┤
│三  │聯邦銀行                │96,205元        │
├──┼────────────┼────────┤
│四  │萬泰銀行                │267,000元       │
├──┼────────────┼────────┤
│五  │星展銀行                │249,000元       │
├──┼────────────┼────────┤
│六  │大眾銀行                │144,000元       │
├──┼────────────┼────────┤
│七  │中國信託銀行            │295,649元       │
├──┴────────────┼────────┤
│合               計           │1,392,854元     │
└───────────────┴────────┘
附表二：債權人清冊
┌──┬────────────┬────────┐
│編號│債權人（有擔保債務）    │金額（新臺幣）  │
├──┼────────────┼────────┤
│一  │臺灣土地銀行            │1,171,000元     │
├──┴────────────┼────────┤
│合               計           │1,171,000元     │
└───────────────┴────────┘

司法院資訊處製作；財團法人民間司法改革基金會備份。
